【裁判字號】    95,訴,7846
【裁判日期】    951109
【裁判案由】    確認債權不存在等
【裁判全文】
臺灣臺北地方法院民事判決
原      告  甲○○
被      告  台新國際商業銀行股份有限公司
法定代理人  丙○○
訴訟代理人  乙○○
上列當事人間確認債權不存在事件，本院於中華民國95年10月19
日言詞辯論終結，判決如下：
    主  文
原告之訴及假執行之聲請均駁回。
訴訟費用由原告負擔。
    事實及理由
甲、程序方面：
一、按因合併而消滅之公司，其權利義務，應由合併後存續或另
    立之公司承受，公司法第319 條、第75條定有明文。查原大
    安商業銀行（下稱大安銀行）於民國90年12月31日經財政部
    核准與台新金融控股股份有限公司（下稱台新金控公司）合
    併，大安銀行為消滅銀行，台新金控公司為存續銀行，並同
    時核准更名為台新國際商業銀行股份有限公司，原大安銀行
    暨原台新金控公司之權利義務關係，即由合併後存續並更名
    之台新國際商業銀行股份有限公司概括承受。
二、按訴狀送達後，原告不得將原訴變更或追加他訴，但請求之
    基礎事實同一、擴張或減縮應受判決事項之聲明者，不在此
    限，民事訴訟法第255 條第1 項第2 款、第3 款分別定有明
    文。本件原告於起訴時其聲明第3 項原係請求被告按月給付
    原告新台幣（下同）100,000 元，嗣於本院95年10月19日審
    理時變更其第3 項聲明為請求被告應按月給付原告700,000
    元，核僅係減縮應受判決事項之聲明，參之上開說明，本院
    自應予以准許。
乙、實體事項
一、原告主張：
(一)原告未曾向被告申請信用卡，亦無刷卡或預借現金之事實，
    被告卻委託催收公司向被告催討信用卡款，並將原告報送金
    融聯合徵信中心及聯合信用卡作業中心登錄為原告信用不良
    ，使原告信用遭受影響，無法向銀行申請貸款，並使原告原
    來之借款額度被縮減，且需支付較高之利息，每月利息差額
    損失在100,000 元以上。原告先前雖因經營仁貴機械股份有
    限公司（下稱仁貴公司），與被告之前身大安銀行有借貸關
    係與使用信用卡關係而有負債，但原告已於89年11月21 日
    與前大安銀行達成債務協商並簽訂協議書，雙方同意將原告
    之個人債務併入仁貴公司之債務，且協議全部債務金額減為
    100,500,000 元，原告應於簽約當日存入2,000,000 元於大
    安銀行帳戶內，並按月分期清償，大安銀行即應註銷原告於
    金融聯合徵信中心及聯合信用卡作業中心登錄之信用不良紀
    錄，惟原告既已依約履行，被告卻未註銷原告於金融聯合徵
    信中心登錄之信用不良紀錄，使訴外人仁貴公司商譽、原告
    個人信譽及原告配偶何王錦雲之債信均受到影響，原告因而
    受有名譽及精神上之損害，爰依民法第195 條第1 項、消極
    確認之訴請求權、侵權行為之回復原狀請求權，向被告請求
    非財產上之損害賠償、請求回復原告之名譽，並向金融聯合
    徵信中心及聯合信用卡作業中心註銷原告之信用不良紀錄等
    語。
(二)被告之聲明：
    １、確認原告與被告之債務在422,202元範圍內不存在。
    ２、被告應註銷登錄於金融聯合徵信中心之原告所負債記錄
        。
    ３、被告應自89年12月1 日起至前項聲明之債務註銷日止，
        按月給付原告700,000 元。
    ４、原告願供擔保，請准予宣告假執行。
二、被告則以：
(一)大安銀行於89年11月21日與原告及訴外人仁貴公司簽訂協議
    書，協議債務總額為102,427,548 元，其中包含仁貴公司部
    分之100,400,552 元及原告個人貸款部分之2,026,996 元，
    但不包括原告之信用卡欠款部分。被告對於原告之債權，前
    經鈞院簡易庭以86年度北簡字第8527號審理後，已獲得全部
    勝訴判決，嗣後因對於原告財產執行未果，於87年10月21日
    經台灣板橋地方法院核發板院文民執月字第78583 號債權憑
    證。嗣後因原告並未依協議書約定之方式償還債務，經被告
    認定為不良債權，並於93年6 月11日將對原告之保證債權及
    仁貴公司之債權及抵押權讓與給訴外人張威珍。且原告因未
    依約清償，依據協議書第4 條規定，被告得逕予沒收原告已
    繳之金額，並得重新計算原告之債務，不受協議書第1 條協
    議金額之限制，原告更無清償個人欠款之可能。
(二)被告之聲明：
    １、原告之訴駁回。
    ２、如受不利益判決，被告願供擔保，請准供擔保免予假執
        行。
三、本院得心證之理由：
(一)按解釋契約，固須探求當事人立約時之真意，不能拘泥於契
    約之文字，但契約文字業已表示當事人真意，無須別事探求
    者，即不得反捨契約文字而更為曲解，最高法院17年年上字
    第1118號判例可資參照。經查：
  1.訴外人仁貴公司前曾於89年11月21日與被告簽立協議書，雙
    方約定：「一、截至89年11月20日止，乙方（即仁貴公司）
    積欠甲方（即被告）之債務為新台幣102,427,500 元整（包
    括甲○○個人欠款在內），雙方協議同意以100,500,000 元
    為協議應繳金額。…二、乙方應於本協議書簽訂日交付甲方
    2,000,000 元，…日後每月28日繳1 期，共36期，合計應繳
    23,800,000元。三、乙方依第二條約定繳交36期之金額後，
    甲方同意(1)乙方以第一條之協議金額為應繳總額。…四、乙
    方未遵守第二條約定而有逾期或拒繳及其他延滯情形時，乙
    方依第二條約定已繳之金額視為違約金，甲方得逕予沒收並
    得依原授信約定重新計算乙方應負之債務，不受第一條協議
    金額之限制。…六、本協議書係原授信契約之一部分，除本
    協議書另有約定外，原授信所簽訂之契約及有關約定於本協
    議仍為有效。…」等語，為兩造所不爭執，並有原告庭呈之
    協議書影本1 件附卷可憑（參本院卷第28頁），堪信為真實
    。
  2.依前述協議書第1 條所載，被告固同意將原告之個人欠款金
    額併入訴外人仁貴公司之欠款金額以計算仁貴公司之欠款金
    額，並進而同意縮減訴外人仁貴公司之欠款金額；惟依該協
    議書第3 條所載可知，第1 條協議減縮金額約定生效之前提
    ，係訴外人仁貴公司已依第2 條約定繳交23,800,000元，且
    依系爭協議書第4 條約定所載，訴外人仁貴公司若未依系爭
    協議書第2 條約定之內容履行債務時，被告即不受第1 條協
    議減縮金額約定之約束，而得依原授信約定重新計算金額。
    換言之，若訴外人仁貴公司依約按期履行系爭協議書第2 條
    約定之債務而清償被告合計共23,800,000元，則被告應受系
    爭協議書第1 條約定減縮之債務金額之拘束；至第4 條約定
    則為第1 條約定之解除條件，即若訴外人仁貴公司未依第2
    條約定按期清償或有其他延滯之情形時，依系爭協議書第4
    條之約定，系爭協議書第1 條約定之解除條件成就，被告即
    不受系爭協議書第1 條約定之拘束。
  3.而原告於本院審理時亦自承訴外人仁貴公司就該協議書之債
    務僅清償8,668,928 元，並未履行完畢等語，此有原告於95
    年9 月4日之補證狀（參本院卷第34頁）及本院95年10月19
    日之言詞辯論筆錄（參本院卷第89頁背面）各1 件在卷可憑
    ，是訴外人仁貴公司顯未依系爭協議書第2 條之約定按期清
    償，依前述說明，系爭協議書第1 條約定之解除條件成就，
    被告即不受系爭協議書第1 條約定之拘束。則被告自得依系
    爭協議書第4 條及第6 條之約定，重新計算訴外人仁貴公司
    及原告積欠被告之債務金額。
(二)又原告於84年9 月21日向被告申辦信用卡，嗣並開卡消費使
    用，其積欠被告之債用卡債務業經本院台北簡易庭86年度北
    簡字第8527號事件判決確定，並經台灣板橋地方法院執行後
    核發債權憑證，至今積欠被告之金額達431,932 元，此業經
    被告陳明甚詳，並有信用卡申請書（參本院卷第27頁）、台
    灣板橋地方法院執行處87年10月21日板院文民執月字第
    78583 號債權憑證（參本院卷第24頁）及客戶帳務查詢表（
    參本院卷第68頁）各1 件在卷可憑。原告雖主張其個人之信
    用卡債務業於簽訂系爭協議書時，即併入訴外人仁貴公司之
    債務而不存在，縱系爭協議書未經履行完畢，被告亦僅能向
    訴外人仁貴公司求償云云。惟查，系爭協議書第1 條約定業
    因訴外人仁貴公司未依系爭協議書第2 條約定按期清償，而
    致解除條件成就，被告本不受系爭協議書第1 條約定之拘束
    ，是被告自得重新計算原告積欠被告之債務金額。又被告雖
    將其對訴外人仁貴公司之債權及其對原告之連帶保證債權移
    轉予訴外人張威珍，惟並未將其對原告之信用卡債權移轉他
    人，此亦有原告提出之債權憑證（參本院卷第53頁）及被告
    提出之債權暨抵押權讓與契約書、債權額結算確定證明書（
    參本院卷第76頁號至第78頁）影本各1 件附卷可稽，是原告
    請求確認其與被告之債務在422,202 元範圍內不存在，自屬
    無據。
(三)原告既仍積欠被告信用卡債務如前所述，且被告亦非註銷原
    告於金融聯合徵信中心債務登記資料之權責機關，是原告請
    求被告註銷登錄於訴外人金融聯合徵信中心之原告負債記錄
    ，及請求被告自89年12月1 日起至註銷原告於金融聯合徵信
    中心之債務登記之日止按月給付原告700,000 元，洵屬無據
    ，應予駁回。
(四)綜上所述，原告依民法第195 條第1 項之規定、消極確認之
    訴請求權、侵權行為之回復原狀請求權，請求確認原告與
    被告之債務在422,202 元範圍內不存在、被告應註銷登錄
    於金融聯合徵信中心之原告之負債記錄、被告應自89年12
    月1 日起至前項聲明之原告債務註銷之日止，按月給付原告
    700,000 元，均為無理由，應予駁回。至原告所為假執行之
    聲請，亦因前揭訴之駁回而失所依附，應併予駁回之。
四、本件為判決之基礎己臻明確，兩造其餘之主張、陳述及其他
    所提證據，經本院斟酌後，均與判決結果無影響，亦與本案
    之之爭點無涉，自無庸逐一論述，併此敘明。
五、訴訟費用負擔之依據：依民事訴訟法第78條。
中    華    民    國    95    年    11    月     9    日
                              民事第二庭法  官    黃蓓蓓
以上正本係照原本作成。
如對本判決上訴，須於判決送達後20日內向本院提出上訴狀。
中    華    民    國    95    年    11    月     9    日
                                     法院書記官   劉碧輝                                                                                                                   E


司法院資訊處製作；財團法人民間司法改革基金會備份。
